【裁判字號】    99,易,2678
【裁判日期】    990930
【裁判案由】    傷害
【裁判全文】
臺灣臺中地方法院刑事判決              99年度易字第2678號
公  訴  人  臺灣臺中地方法院檢察署檢察官
被      告  丙○○
上列被告因傷害案件，經檢察官提起公訴（99年度偵字第14026
號），本院判決如下：
    主    文
丙○○無罪。
    理    由
一、公訴意旨略以：告訴人乙○○為許美珠之子，而被告丙○○
    則為許美珠之夫張坤煌之前妻。緣被告丙○○於民國98年5
    月9日下午2時許，在嘉義市北社尾北園國中，趁告訴人乙○○正在打籃球之際，基於傷害犯意，持安全帽毆打告訴人乙○○頭部，致告訴人乙○○受有頭部挫傷之傷害。因認被告
    丙○○涉犯刑法第277條第1項之普通傷害罪等語。
二、按犯罪事實應依證據認定之，無證據不得認定犯罪事實；又
    不能證明被告犯罪者，應諭知無罪之判決，刑事訴訟法第15
    4條第2項及第301條第1項分別定有明文。次按事實之認定，
    應憑證據，如未能發現相當證據，或證據不足以證明，自不
    能以推測或擬制之方法為裁判基礎；認定犯罪事實所憑之證
    據，雖不以直接證據為限，間接證據亦包括在內，然無論直
    接或間接證據，其為訴訟上之證明，須於通常一般之人均不
    致於有所懷疑，而得確信其為真實之程度者，始得據之為有
    罪之認定，倘其證明尚未達到此一程度，而有合理之懷疑存
    在時，即無從為有罪之認定；告訴人之告訴，係以使被告受
    刑事訴追為目的，是其陳述是否與事實相符，仍應調查其他
    證據以資審認，有最高法院40年臺上字第86號、76年臺上字
    第4986號及52年台上字第1300號判例可資參照。
三、證據能力部分：按被告以外之人（包括證人、鑑定人、告訴
    人、被害人及共同被告等）於審判外之陳述雖不符刑事訴訟
    法第159條之1至之4等4條之規定，而經當事人於審判程序同
    意作為證據，法院審酌該言詞陳述或書面陳述作成時之情況
    ，認為適當者，亦得為證據；當事人、代理人或辯護人於法
    院調查證據時，知有刑事訴訟法第159條第1項不得為證據之
    情形，而未於言詞辯論終結前聲明異議者，視為有前項之同
    意，同法第159條之5定有明文。立法意旨在於傳聞證據未經
    當事人之反對詰問予以核實，原則上先予排除。惟若當事人
    已放棄反對詰問權，於審判程序中表明同意該等傳聞證據可
    作為證據；或於言詞辯論終結前未聲明異議，基於尊重當事
    人對傳聞證據之處分權，及證據資料愈豐富，愈有助於真實
    發見之理念，且強化言詞辯論主義，使訴訟程序得以順暢進
    行，上開傳聞證據亦均具有證據能力。本件告訴人乙○○於
    偵查中所為之陳述、證述，以及證人甲○○於偵查中所為之
    陳述，對被告而言，其性質雖均屬傳聞證據，惟其等所為之
    上開偵訊筆錄內容，業經本院審理時予以提示並告以要旨，
    且經檢察官及被告表示意見，當事人已知上述筆錄乃傳聞證
    據，且均未於言詞辯論終結前對該筆錄內容聲明異議，依上
    開規定，告訴人乙○○於偵查中之指述、證述，以及證人甲○○於偵查中之證述，已擬制同意其有證據能力，本院審酌
    上開筆錄作成時，並無何不當取供之情形，認為以之作為本
    案之證據亦屬適當，是該部分告訴人乙○○、證人甲○○於
    偵查中之陳述，均具有證據能力，合先敘明。
四、公訴人認被告丙○○涉有本件過失傷害罪嫌，無非係以告訴
    人乙○○之指證、證人甲○○（起訴書誤為張坤煌）之證述
    ，並認該等指證與被告以外之人許美珠（起訴書未敘明其於
    本案訴訟之地位為何）之陳述相符，並有告訴人乙○○之診
    斷證明書為其論據。訊據被丙○○固坦承證人甲○○為其前
    夫，惟堅決否認有何傷害之犯行，辯稱：與證人甲○○離婚
    後已再嫁生子，雙方不曾有所聯繫，伊在審理前從未看過告
    訴人乙○○以及其母許美珠，不知道為何會渠等提告傷害等
    語。經查：
  (一)告訴人乙○○曾於98年5月9日因「頭部挫傷」而至嘉義市之
    建生中醫診所就診一節，固有該中醫診所之診斷證明書在卷
    可稽。惟告訴人乙○○所受之上揭傷勢，是否果係遭被告丙○○於起訴書所示之時、地所傷一節，則尚無從據此得知。
    而查，告訴人乙○○雖於98年6月26日偵訊中指稱：「（檢
    察事務官問：是否認識丙○○？）我認識，他時常都拿棍棒
    打我。」、「（檢察事務官問：你在98年5 月初，在嘉義市
    北園國中打籃球時，有無人毆打你？）有，丙○○在我打籃
    球的時候拿安全帽打我的頭。」等語（參閱嘉義地方法院檢
    察署98年度交查字第852號卷第29頁），惟此部分之指述並
    未經令告訴人乙○○具結，其信憑性之擔保即已較業經具結
    證述之指述為低。況以該檢察事務關詢問之方式，顯已有誘
    導告訴人相關提告時、地情形，則該等指述內容是否與事實
    相符，即有待其他事證佐憑。惟告訴人乙○○雖曾於98年8
    月13日偵訊中具結證稱：「（檢察官問：你有無遭到丙○○
    毆打？）有。」、「（檢察官問：是在何時何地遭毆打？）
    98 年5月在北園國中打籃球時，被丙○○拿安全帽打我的頭
    。」、「（檢察官問：丙○○為何要打你？）我不知道。」
    等語（參閱嘉義地方法院檢察署98年度偵字第5992號卷第11
    至12頁），然由該等證述內容可知，告訴人乙○○並未確實
    陳明究竟係在98年5月間何時遭被告丙○○毆打；況其於偵
    訊伊始本稱：「（檢察官問：你與丙○○是否認識？）不認
    識」等語，嗣後又立即稱有遭毆打等語，而檢察官並未就此
    進一步詢問何以先後之證述有所矛盾，亦未詢問告訴人乙○○究竟係基於何關係認識被告丙○○，則告訴人乙○○所述
    是否可堪採信，實屬有疑。是告訴人乙○○上揭傷勢是否果
    係因遭被告於起訴書所示之時、地傷害所致，仍屬不明。
  (二)而告訴人乙○○經本院加以傳訊並欲於審理中加以詢問，經
    本院詢以年籍資料時，告訴人乙○○當庭並無法回答其出生
    年、月、日、住址、身分證字號等相關資料，並起立高舉雙
    手稱「守望相助」等語而令本院無從加以詢問，嗣於審理進
    行中，本院再詢問告訴人乙○○有無看過被告丙○○時，告
    訴人乙○○竟稱：「張無忌」、「劉伯溫」等人名，經本院
    再就是否瞭解作證之意思詢問時，告訴人乙○○仍稱：「張
    無忌」等語，至本院無從繼續就本件案情為詢問，有本院審
    理筆錄在卷可憑，酌以告訴人乙○○因極重度智能障礙而領
    有中華民國身心障礙手冊，有該手冊影本在卷可稽，是告訴
    人乙○○於本院審理中顯然無法就案發情節進行指證，亦無
    從與偵訊中之結證內容進行比對。
  (三)再查，公訴人起訴被告丙○○上揭犯行，所憑據者尚有證人
    甲○○於99年2月22日於偵訊中之具結證述。惟證人甲○○
    於該次偵訊中係稱：「（檢察官問：98年4月份你有無看到
    被告毆打乙○○？）有，當時乙○○在嘉義縣住灣橋村的路
    邊騎腳踏車，她（按：應係指被告）把乙○○攔下，她持棍
    子毆打他，當時我跟朋友剛好經過看到。」、「（檢察官【
    承前揭問題】續問：你有無看到乙○○打球時被丙○○打？
    ）有。因為我不放心他才會出去察看他的狀況。」等語（參
    閱高雄地方法院檢察署99年度偵字第1978號卷第14頁）。而
    該部分之偵訊內容經本院當庭勘驗該次偵訊錄影帶結果為（
    參閱本院審理中之勘驗筆錄）：
    (1)99年2月22日下午4時53分45秒證人甲○○入庭，隨即由檢
      察官向其確認年籍資料（由證人甲○○於本院當庭確認該
      畫面上之人為他本人無誤）。
    (2)99年2月22日下午4時54分30秒檢察官問證人甲○○與被告
      丙○○有無親屬關係？證人甲○○答稱曾經有啦。檢察官
      問是否已離婚？證人甲○○稱是。
    (3)99年2月22日下午4時54分36秒檢察官告知證人甲○○「如
      你作證可以導致自己或法律上特定親屬受刑事追訴處分可
      以拒絕作證，是否願意作證？」證人甲○○隨即稱「願意
      」。
    (4)後檢察官隨即訊問證人甲○○有關98年4月之事，所為之
      問答均與高雄地檢署99偵1978號卷第14頁第一個問答相符
      ，至16時58分32秒左右，檢察官問證人甲○○有無看到證
      人乙○○於打球時有無被丙○○打，證人答有，檢察官問
      剛剛不是說除了98年4月份之外沒有別次看到丙○○打乙○○嗎？甲○○稱「有啦」，因為他媽媽說不放心乙○○
      我才會去看他。
    姑不論該等訊問方式亦有誘導之情形，由證人甲○○該等證
    述內容，實無法逕行認定證人甲○○係就被告丙○○於起訴
    書所述時、地毆打告訴人乙○○一事為具結證述。換言之，
    該等證述情節與告訴人乙○○是否確實係在98年5月9日下午
    在嘉義市北園國中籃球場遭被告丙○○持安全帽毆打一事，
    尚無從建立其關聯性。而該證人甲○○經本院傳訊到庭後，
    因其與被告丙○○曾為夫妻關係一節，有被告丙○○之戶籍
    資料在卷可稽，經本院亦告以得依刑事訴訟法第180條第1項
    之規定拒絕證言後，竟當庭稱：「不願意作證」、「不方便
    作證」等語。經本院再詢以何以願意在高雄地檢署偵查中具
    結作證時，證人甲○○則稱：「因為許美珠（即告訴人乙○○之母）他們每次都想一些有的沒的，就亂講。」、「因為
    許美珠有時會講一些有的沒的，因為許美珠她想要圖謀我的
    保險金。」等語，亦有本院審理筆錄可資佐憑。是本院就此
    部分仍無法進一步查證證人甲○○於偵訊中具結證述內容與
    本案之確切關聯性，亦屬彰然。
  (四)此外，本院依職權傳訊告訴人乙○○之母許美珠為證人，並
    於審理中當庭令其具結作證。惟證人許美珠之具結證述內容
    有下列啟人疑竇之處而難以認定可供認定被告丙○○遭檢察
    官起訴所指之犯行：
  1.證人許美珠結證稱：「（法官問：提出告訴說丙○○有打乙○○，請說明時間、地點？）我98年5月9日帶我兒子回娘家
    ，我兒子在北園國中打籃球，好幾次糾纏我兒子，一直跟他
    ，我同鄉跟我說丙○○跟乙○○講若他不聽話的話，要讓他
    去吃免費的飯，意思就是去給人家關。我帶乙○○去嘉義市
    ，丙○○有時叫人把臉矇起來只剩下兩顆眼睛，叫乙○○不
    能去嘉義市，我有當場聽到，當時乙○○騎腳踏車，我騎乘
    機車。」云云（參閱本院審理筆錄第17頁），惟此等證述內
    容並未指明告訴人乙○○係於檢察官起訴所指之時間、地點
    遭被告丙○○毆打致受有頭部挫傷，且由其證述內容可明證
    人許美珠所證述情節實與常情有違而礙難憑採。
  2.證人許美珠又結證稱：「（法官問：到底丙○○於何時、何
    地打乙○○？有無親眼看到？）我都跟他同進同出，她都是
    用拳頭或安全帽打乙○○」、「（法官問：你說5月9日有看
    到丙○○拿安全帽在北園國中打正在打籃球的乙○○嗎？）
    當時我騎機車，乙○○騎腳踏車，我看得一清二楚。」、「
    （法官問：你在路上看到丙○○拿安全帽打乙○○嗎？不是
    在籃球場嗎？）我有在路上看到丙○○拿安全帽打乙○○，
    在籃球場則是有幾次打乙○○，還有威脅他。」等語（參閱
    本院審理卷宗第17頁背面），惟該等證述內容顯有未針對詢
    問內容而為回答之事理不符之處，例如：法官係詢問是否看
    到被告丙○○在籃球場打告訴人乙○○，證人許美珠則稱：
    「乙○○騎腳踏車，我看得一清二楚」云云，客觀上時難以
    想像在籃球場打球時還騎腳踏車之事，且證人許美珠又稱：
    是在路上看到被告丙○○拿安全帽打告訴人乙○○，以及籃
    球場有打幾次云云，則在路上拿安全帽打告訴人乙○○之事
    顯與本件起訴內容迥異，而在籃球場打幾次之事又未能具體
    描述時間、地點及方式，所為證述是否與事實相符，顯屬有
    疑。
  3.參酌證人許美珠於本院審理中就上揭問題之前、後所為之實
    際證述情節如下：（參閱本院審理卷宗第16至18頁）
點呼許美珠入庭訊問。
法官問證人
    與被告有無親屬或僱傭關係？
證人許美珠答
    沒有。
法官諭知
    告知證人具結義務及偽證處罰。
諭知證人具結義務及偽證處罰命朗讀結文後令具結結文附卷。
法官問
    跟丙○○是何關係？
證人答
    我之前不認識他，我曾經於99年5、6月間看過被告。
法官問
    第一次看到被告係何時？
證人答
    就是99年4、5、6月都看過。
法官問
    到底第一次看到被告係何時？
證人答
    就是99年2、3月都看過。
法官問
    究竟何時第一次看到被告？98年12月看過嗎？
證人答
    有。
法官問
    98年11月看過嗎？
證人答
    有。
法官問
    到底第一次看見丙○○是在什麼時候？
證人答
    98年10月間、5 月間有看過，我看過好幾次。都是在門口騎
    來騎去。
法官問
    第一次看到丙○○是何時？
證人答
    98年5 、6 、7 月間，好幾次。他常常在嘉義市○○○路17
    巷28號騎來騎去，他是破壞人家家庭的第三者，害我跟我先
    生甲○○經常吵架，且丙○○一直慫恿甲○○從今年3 月起
    都不給我薪資。
法官問
    提出告訴說丙○○有打乙○○，請說明時間、地點？
證人答
    我98年5 月9 日帶我兒子回娘家，我兒子在北園國中打籃球
    ，好幾次糾纏我兒子，一直跟他，我同鄉跟我說丙○○跟乙○○講若他不聽話的話，要讓他去吃免費的飯，意思就是去
    給人家關。我帶乙○○去嘉義市，丙○○有時叫人把臉矇起
    來只剩下二顆眼睛，叫乙○○不能去嘉義市，我有當場聽到
    ，當時乙○○騎乘腳踏車，我騎乘機車。
法官問
    既然該講話的人臉矇起來，你如何得知他是丙○○叫的人？
證人答
    因為丙○○不只一個人，都成群結隊。他還在99年7 月8 日
    去申請甲○○的身分證（庭呈嘉義縣政府戶政規費收據影本
    壹份）。
法官問
    如果是丙○○去申請的，為何你會有繳款收執正本的影本？
證人答
    因為甲○○在洗澡時，掉了被我撿到。
法官問
    該收據的正本於何處？
證人答
    在我這裡（找了一下，庭呈規費收據正本），健保卡他還去
    申請壹張新的。
法官核閱後該繳款收執正本與影本相符，法官請法警同仁影印該
規費收執正本後附卷。
法官問
    到底丙○○於何時、何地打乙○○？有無親眼看到？
證人答
    我都跟他同進同出，他都是用拳頭或安全帽打乙○○。
法官問
    你說5 月9 日有看到丙○○拿安全帽在北園國中打正在打籃
    球的乙○○嗎？
證人答
    當時我騎機車，乙○○騎腳踏車，我看得一清二楚。
法官問
    你在路上看到丙○○拿安全帽打乙○○嗎？不是在籃球場嗎
    ？
證人答
    我有在路上看到丙○○拿安全帽打乙○○，在籃球場則是有
    幾次打乙○○，還有威脅他。
法官問
    你說丙○○在98年5 月9 日下午2 時於嘉義市北園國中打乙○○，現場有無其他人在？
證人答
    我同鄉的人蕭先生，名字不曉得，我知道他的地址，於嘉義
    市保安里北社尾8 巷6 號，真實姓名不曉得，我不要他來作
    證，因為都是鄰居不想麻煩他。
法官問
    此外還有誰於起訴書所載時地看到丙○○於北園國中打乙○○？
證人答
    我都不想追究。他還說要讓我家破人亡。我想那些都是鄰居
    ，所以不要他們出來作證。
法官問
    是否要告訴丙○○傷害？
證人答
    我確定要告丙○○傷害。庭呈好幾年前寫的資料。
法官諭知將證人庭呈之資料影印後附卷。
法官問
    有無問題詢問證人？
檢察官起稱
    沒有。
被告答
    有。
被告問
    她何時見過我？請他憑良心說，我可以告他誣告，我都沒有
    提告。
證人答
    我不知道丙○○何時進去關，我不時看到丙○○在吳鳳南路
    的巷子繞。
被告問
    可否確定看到的是我本人？
證人答
    我確定是丙○○本人，我看過很多次才會有印象。
法官問
    何人告知你看到的人是丙○○？
證人答
    我回娘家，她都跟著我。
法官問
    到底何人告訴你那個人是丙○○？
證人答
    我不能說是誰跟我講，她都不放過我兒子。
  4.則由上揭庭訊內容可知，該證人許美珠所為之證述內容非但
    不能證實公訴人起訴之犯罪事實，亦且匪夷所思。且被告丙○○因殺人未遂案件經法院判處有期徒刑12年確定後，旋於
    98 年11月11日入監執行迄今未曾出監一節，有臺灣高等法
    院被告前案記錄表在卷可佐，而證人許美珠所稱有關看見被
    告丙○○在其家中附近繞、偷偷申請證人甲○○之身分證之
    事，所指之時間、地點均落在被告丙○○98年11月11日入監
    執行迄今之間，顯然與客觀事證有所不符而不足為採。
  5.是經本院細譯上揭證人許美珠之證述情節，實難認定有何公
    訴人所指之「與告訴人乙○○指述、證人甲○○之證述情節
    相符」之情，要屬明確。
五、綜上所述，卷存各該公訴人所指之證據及本院調查之結果，
    並未能建立告訴人乙○○於98年5月9日經診斷有頭部挫傷一
    事，與被告丙○○行為間之關連性，本院因而無從形成被告
    丙○○有於98年5月9日下午在嘉義市北園國中以安全帽毆打
    告訴人乙○○致其頭部受有挫傷之心證。是本案積極證據顯
    有不足，被告犯罪當屬不能證明，自應為被告無罪之諭知。
據上論斷，應依刑事訴訟法第301條第1項，判決如主文。
本案經檢察官陳雅瑩到庭執行職務。
中    華    民    國    99    年    9     月    30    日
                  刑事第十一庭  法  官   林學晴
上正本證明與原本無異。
如不服本判決應於收受判決後10日內向本院提出上訴書狀，並應
敘述具體理由；其未敘述上訴理由者，應於上訴期間屆滿後20日
內向本院補提理由書（均須按他造當事人之人數附繕本）「切勿
逕送上級法院」。
                                書記官   簡雅文
中    華    民    國    99    年    9     月    30    日

司法院資訊處製作；財團法人民間司法改革基金會備份。
